【裁判字號】    89,上訴,751
【裁判日期】    890509
【裁判案由】    殺人未遂等
【裁判全文】
臺灣高等法院刑事判決                            八十九年度上訴字第七五一號
    上  訴  人  臺灣新竹地方法院檢察署檢察官
    被      告  丁○○
    指定辯護人  本院公設辯護人
右上訴人因被告殺人未遂等案件，不服臺灣新竹地方法院八十八年度訴字第一一○號
，中華民國八十九年一月二十四日第一審判決（起訴案號：臺灣新竹地方法院檢察署
八十八年度偵字第五二九號）提起上訴，本院判決如左：
    主  文
上訴駁回。
    理  由
一、公訴意旨略以：被告丁○○與其兄嫂周彭奔妹、侄女周映彤、侄兒甲○○、丙○○、乙○○等人，共同居住於新竹縣竹北市○○街六九三巷三弄十五號，竟於八
    十八年一月十四日凌晨二時五十分許趁其等均各自就寢之際，在上址現供人使用
    之住宅內以自備汽油、打火機點燃後，放火燒燬現供人使用之住宅，嗣乙○○等
    人起身救火時，丁○○竟不顧其時火勢尚未熄滅，隨時有著火之危險，仍續其殺
    人之犯意，先後自丙○○、乙○○身後以汽油潑灑其身體，使火勢延燒其二人全
    身，致丙○○身體多處全身表面積百分之四十受有二至三度灼傷，乙○○之全身
    表面積百分之二十一受有二至三度灼傷之傷害，經緊急送醫救治，始倖免於死，
    因認被告涉犯刑法第一百七十三條第一項之放火燒燬現供人使用之住宅罪嫌、第
    二百七十一條第一項、第二項之殺人未遂罪嫌云云。
二、訊據被告固坦認有前開放火燒燬現供人使用之住宅之犯行，惟否認有殺害被害人
    周彭奔妹、周映彤、甲○○、丙○○、乙○○未遂之犯行，辯稱伊不知道當時發
    生何事云云，經查：
（一）放火燒燬現供人使用之住宅犯行部分：被告丁○○對於此部分犯行，坦白承認
      ，互核與被害人周彭奔妹、周映彤、丙○○、乙○○於警訊、檢察官偵查中及
      原審調查時所指述情節相符，此外復有作案用之油罐、被告所有之打火機二個
      扣案及新竹縣消防局火災原因調查報告書一份、現場照片十一幀附卷可憑，被
      告之自白核與事實相符，此部分犯行，罪證明確。
（二）殺人未遂部分：被告丁○○雖否認此部分犯行，然被告在丙○○、乙○○救火
      時有以汽油潑灑其二人致延燒全身之事實，除據丙○○、乙○○於檢察官偵查
      中及原審調查時指述綦詳外（見八十八年度偵字第五二九號卷第三十頁、第三
      十頁反面、原審八十八年四月十九日訊問筆錄），並有診斷證明書二紙、受傷
      照片十六幀附卷足憑，且被告放火處係一樓後方臥室之門簾（周彭奔妹臥室）
      、二樓臥室窗戶及隔板（丙○○臥室），有上開新竹縣消防局火災原因調查報
      告書一份、現場照片十一幀附卷足考，是被告放火處均係被害人等之臥室出入
      口，且點燃者均係易燃物，顯見被告自始即有殺人之犯意甚明。
三、惟心神喪失人之行為，不罰，刑法第十九條第一項定有明文。經查：被告於警訊
    時供稱：「至於我二個姪子如何被燒傷，我也不知道，只知一個由三樓跑下來，
    另一個在房內睡覺，我不曉得為何會燒到他們」、「不知（會造成他人生命財產
    之危害），我那裹會知道（火燒人的身體會造成人的死亡）」、「因我看見火在
    燒房子覺得很快樂，而且那房子是我的，我要把他燒掉」、「是他們自己要住的
    」，「不曉得（可能會延燒波及鄰棟房屋，沒有報警，我在一旁看熱鬧，很快樂
    」等語。證人即承辦警員江明倫於原審亦證稱：「被告當時說話不連貫，顛三倒
    四，邏輯較奇怪，但意志滿清楚」等語，顯見被告於案發當時之辨別事理能力，
    顯異於常人。經原審將被告送往行政院衛生署桃園療養院為精神鑑定，經該院鑑
    定結果認：被告為多發栓塞性腦中風後導致輕度痴呆，合併妄想之患者，自二十
    三歲第一次中風以來，至少有二次明顯中風現象，腦波檢查顯示其左側額葉顳葉
    有受損現象，據精神病理學之研究，極可能影響其認知及運動功能，造成思考、
    情緒障礙及行為控制能力下降之現象，被告長期自認未受尊重，自八十六年起即
    出現被害意念以至被害妄想；八十七年八月再度中風後，情緒更為暴躁、易怒，
    堅信被害人等覬覦其財產而要迫害他。案發當日仍沉浸於被害妄想中，由其涉案
    當時因妄想作用之怒氣下所導致之破壞及攻擊衝動觀之，其自我控制能力已達極
    度受損之程度，故其涉案當時精神狀態已達心神喪失之程度等語，有該院精神鑑
    定報告書一份在卷足憑。參以被告確常懷疑遭家人偷錢、有人會下毒害伊，且曾
    經恐嚇要全家都死掉，要殺死全家，最近因抱怨家人對伊不好而自己買泡麵，二
    、三十年來精神狀況均不好，然從未曾就精神方面之疾病就診等情，並據被害人
    周映彤、周彭奔妹證述在卷（上述偵查卷第九頁反面、頁十二反面），顯見被告
    患有精神疾病數載，且並未就此宿疾有何有效之治療。另被告於案發初始警訊時
    所為之上揭供述，就放火會燒死人或延燒鄰房等事，均無從理解，而被告於中風
    後智能已達輕度智能障礙，應無為自己矯詞掩飾之可能（參照原審卷附桃園療養
    院八十八年十二月八日函），顯見被告於警訊中之供詞，尚非事後卸免刑責之詞
    ；況被害人周映彤證稱：「被告於（案發）當時在其二樓房間看著小弟（丙○○
    ）之房間正在燒的棉被及木板隔間，我一直請他下樓，他卻開始向我抱怨他的委
    屈，我無法勸服」（上開偵查卷第八頁），是被告於放火後竟未先行逃命，益臻
    被告於行為當時並不知悉放火能燒死人，被告於行為時之精神狀態確已達心神喪
    失之程度無疑。原審依照前揭法條說明，為被告無罪之諭知，及審酌被告因患有
    被害妄想症，缺乏自我控制力，以暴力傷害他人，且無子女，其大嫂、侄女、侄
    兒均係本件受害人及前開精神鑑定報告書之建議等其他一切相關情狀，為使被告
    能受妥善之醫療照應，認有宣付保安處分之必要，依刑法第八十七條第一項及第
    三項之規定，併諭知被告令入相當處所，施以監護三年。
二、上訴意旨略謂：茲據被害人甲○○、丙○○、乙○○等人具狀請求上訴，略以：
    「被告丁○○矢口否認其以汽油潑灑丙○○、乙○○而有殺人未遂之犯行」。茲
    據被害人丙○○、乙○○二人身體受有多處二至三度灼傷之傷害。原審判處被告
    無罪，令入相當處所，施以監護三年之判決實難心服」等語。
三、原審經審慎詳察，以被告於行為時之精神狀態確已達心神喪失之程度，而為其無
    罪之諭知，併依刑法第八十七條第一項及第三項之規定，諭知被告令入相當處所
    ，施以監護三年，核無違誤，公訴人循告訴人之請求上訴，指摘原判決不當，請
    求撤銷改判，為無理由，應予駁回。
據上論斷，應依刑事訴訟法第三百六十八條，判決如主文。
本案經檢察官劉靜婉到庭執行職務。
中      華      民      國     八十九   年      五      月      九      日
                               臺灣高等法院刑事第十五庭
                                   審判長法  官  房  阿  生
                                         法  官  雷  元  結
                                         法  官  莊  明  彰
右正本證明與原本無異。
如不服本判決應於收受送達後十日內向本院提出上訴書狀，其未敘述上訴之理由者並
得於提起上訴後十日內向本院補提理由書（均須按他造當事人之人數附繕本）。
                                         書記官  廖  嫣  雯
中      華      民      國     八十九   年      五      月     十一     日


司法院資訊處製作；財團法人民間司法改革基金會備份。
